臺灣高雄地方法院刑事判決　　　　　　　94年度訴緝字第88號
公　訴　人　臺灣高雄地方法院檢察署檢察官
被　　　告　甲○○
上列被告因違反公司法案件，經檢察官提起公訴（88年度偵字第
22245 號），本院判決如下：
    主  文
甲○○公司負責人，公司應收之股款，股東並未實際繳納，而以
申請文件表明收足，處拘役肆拾日，如易科罰金，以佰元折算
壹日。
    事  實
一、甲○○係正光營造工程有限公司（下稱正光公司）之負責人
    ，明知公司申請設立登記時，每位股東均應實際繳納股款，
    不得僅以申請文件表明收足，竟於民國84年3 月20日未向股
    東收取股款，而透過不詳之記帳業者，向謝雪妙調借等同於
    該等公司資本額之現金，將之存入以該公司籌備處名義開設
    之高雄銀行活期存款帳戶，據以取得高雄銀行開具之存款證
    明，再出具委託書，委由該記帳業者持上開活期存款帳戶存
    摺影本及存款證明，於84年4 月間某日，在高雄市另行委託
    不知情之會計師陶志良，據以製作公司之股東繳納股款明細
    表及資產負債表，並出具查核報告書，表示該公司確已向每
    位股東收足股款後，於向高雄市政府建設局申請公司設立登
    記並於84年5 月4 日獲准設立登記。
二、案經法務部調查局南部地區機動工作組移送臺灣高雄地方法
    院檢察署檢察官偵查起訴。
    理  由
一、上開犯罪事實業據被告甲○○於本院審理中坦承不諱，且有
    正光公司設立登記所用之高雄銀行三多分行000000000000號
    活期存款帳戶存摺影本及存款證明、股東繳納股款明細表、
    資產負債表各1 份在卷可稽，並有高雄市政府建設局84年5
    月4 日高市建設二字第04952502號准予設立登記函及設立登
    記事項卡各1 份附卷可稽，此外，復有不知情之陶志良會計
    師所出具之查核報告書1 紙份在卷可查；罪證明確，被告犯
    行堪以認定。
二、查本件被告行為後，公司法業已於86年6 月25日、89年11月
    15日及90年11月12日三度修正，將原公司法第9 條第3 項改
    列為同法第9 條第1 項，並將法定刑提高為5 年以下有期徒
    刑、拘役或科或併科新臺幣50萬元以上250 萬元以下罰金，
    經新舊法比較後，以86年6 月25日修正前公司法有利於行為
    人，依刑法第2 條第1 項後段之規定，本件自應適用86年6
    月25日修正前公司法第9 條第3 項之規定。是核被告所為，
    係犯86年6 月25日修正前之公司法第9 條第3 項前段公司應
    收股款，股東未實際繳納，而以申請文件表明收足罪。公訴
    意旨漏未比較新舊法而逕以現行公司法第9 條第1 項起訴，
    尚有未洽。又被告經由已成年之不知情會計師陶志良，以各
    該存款證明、股東繳納股款明細表及資產負債表等申請文件
    表明收足股款，並出具查核報告書，向主管機關申辦公司設
    立登記，應論以間接正犯，公訴意旨未論以間接正犯，亦有
    未洽。公訴意旨雖另認被告與另案被告間謝雪妙具有犯意聯
    絡及行為分擔而共同涉犯上開之罪，惟公司為法人，公司負
    責人為自然人，二者在法律上並非同一人格主體，公司負責
    人為公司之代表，其為公司所為之行為，應由公司負責，故
    公司負責人明知股款並未實際繳納，為公司以申請文件表明
    收足股款，縱當時公司尚未成立而僅為「設立中公司」，然
    依「法人格同一性理論」，設立中公司之行為仍應視同設立
    後公司之行為，故其行為人仍為公司，而非公司負責人，僅
    因公司於事實上無從負擔自由刑之責任，基於刑事政策上之
    考慮，同法第九條第三項始將刑事責任轉嫁於公司負責人，
    是公司負責人依該條所受之處罰，乃屬代罰之性質，並非因
    其本身之犯罪而負行為責任，而刑法第28條所規定之共同正
    犯，以數行為人間基於犯意聯絡與行為之分擔，而共同實施
    犯罪，始克相當，公司負責人既非公司法第9 條第3 項之犯
    罪主體，僅因該條規定代替公司受罰，自無與非公司負責人
    之他人基於犯意聯絡與行為分擔共同實施犯罪之餘地，而無
    刑法第31條之適用（最高法院80年度台上字第9 號判決可資
    參照），故公訴意旨認被告與另案被告謝雪妙具有犯意聯絡
    及行為分擔而共同涉犯前罪，應有未洽。審酌被告犯罪動機
    、目的、手段，與生活狀況、品行、智識程度，其等所為雖
    損及公司法對於公司資本充實之立法要求，惟其設之公司後
    確有正常營運，有被告所提出之各項工程合約書可證，且亦
    無證據證明該公司未從事不法犯罪，本件所造成之損害尚非
    重大，又被告犯後均坦承犯行態度良好等一切情狀，量處如
    主文所示之刑，並諭知易科罰金之折算標準。再按被告行為
    後，刑法第41條第1 項已於90年1 月4 日修正為：「犯最重
    本刑五年以下有期徒刑以下刑之罪，而受六個月以下有期徒
    刑或拘役之宣告，因身體、教育、職業、家庭之關係或其他
    正當事由，執行顯有困難者，得以一元以上三元以下折算一
    日。但確因不執行所宣告之刑，難收矯正之效，或難以維持
    法秩序者，不在此限」，並經總統於90年1 月10日公布，而
    於同年1 月12日生效，然此屬刑之執行問題，非關於罪刑之
    變更，故應適用上開修正後之條文諭知易科罰金之折算標準
    ，無刑法第2 條比較新舊法之問題，併此敘明。
三、又本件被告所犯係死刑、無期徒刑、最輕本刑為3 年以上有
    期徒刑以外之罪，其於準備程序中就被訴事實為有罪之陳述
    ，經法官告知簡式審判程序之旨，並聽取公訴人、被告之意
    見後，本院認為適宜由受命法官獨任進行簡式審判程序，附
    予敘明。
據上論斷，應依刑事訴訟法第299 條第1 項前段，86年6 月25日
修正前公司法第9 條第3 項前段，刑法第2 條第1 項、第11條前
段、修正後第41條第1 項前段，罰金罰鍰提高標準條例第2 條，
判決如主文。
中　　華　　民　　國　　94　　年　　10　　月　　31　　日
                  刑事第五庭    法　官  林俊寬
以上證明與原本無異。
如不服本判決，應於判決送達後10日內，向本院提出上訴狀。
中　　華　　民　　國　　94　　年　　10　　月　　31　　日
                                書記官  蔡淑貞
